【裁判字號】    99,上易,369
【裁判日期】    991110
【裁判案由】    詐欺
【裁判全文】
臺灣高等法院臺南分院刑事判決  九十九年度上易字第三六九號
上訴人
即被告  丁○○
選任辯護人  丁士哲律師（扶助律師）
上列上訴人因詐欺案件，不服臺灣臺南地方法院九十八年度易字
第一六二三號中華民國九十九年四月二十八日第一審判決（起訴
案號：臺灣臺南地方法院檢察署九十八年度營偵字第六八五號、
九十八年度偵字第九四三０號；併案案號：同上署九十八年度偵
字第一五四七一號），提起上訴，及臺灣臺南地方法院檢察署移
送併案（九十九年度偵字第一二四六六號），本院判決如下：
    主    文
原判決撤銷。
丁○○幫助共同犯詐欺取財罪，處有期徒刑柒月。
    事    實
一、丁○○能預見提供自己之金融機構帳戶及行動電話門號，有
    遭他人利用作為詐騙工具之可能，竟不違其本意，基於幫助
    詐欺之犯意，於民國（下同）九十七年十二月九日前某日，
    在不詳地點，將其甫於同年十二月二日申辦之合作金庫商業
    銀行新營分行（下稱合作金庫）帳號0000000000000號帳戶
    之存摺、金融卡（含密碼）及行動電話門號0000000000號之
    SIM卡交付予姓名年籍均不詳之人。嗣有詐騙集團成員取得
    上揭帳戶之存摺、提款卡、密碼及行動電話門號後，即共同
    基於意圖為自己不法所有之犯意聯絡，於下列時間、地點，
    實行詐騙行為：
(一)九十七年十二月十一日下午四時許，以東森購物台客服人員
    之名義撥打電話給甲○○，向其佯稱因先前購買蔓越莓健康
    食品時之金額有誤，故需至提款機前進行查詢云云，致甲○○不疑有他而陷於錯誤，並依其指示，於同日晚上七時五十
    四分許，操作自動櫃員機而匯款新臺幣（下同）2萬6,998元
    至丁○○上開合作金庫帳戶內。
(二)九十七年十二月十一日下午五時二十分許，以東森購物台客
    服人員之名義撥打電話給乙○○，向其佯稱因先前購物時，
    誤寫為分期付款，故需至提款機前進行相動作云云，致乙○○不疑有他而陷於錯誤，並依其指示，於同日晚上八時二十
    分許，操作自動櫃員機而匯款新臺幣（下同）2萬8,123元至
    丁○○上開合作金庫帳戶內。
(三)九十八年二月十日上午十時許，以檢察官名義，持上開丁○○行動電話門號0000000000號及劉明坤（檢察官另案偵辦）
    所有之行動電話門號0000000000號聯絡丙○○，佯稱其因涉
    嫌刑案，需將其帳戶內之存款交付及匯至指定帳戶內進行監
    管，致丙○○陷於錯誤，而於同月十日至十二日間，在臺北
    縣蘆洲市○○路一六七巷巷口之統一超商前，陸續交付共23
    00萬元給該詐騙集團所指派之成員；又於同月十六日，匯款
    共350萬元至王立民（檢察官另案偵辦）所有之台灣中小企
    業銀行太平分行帳戶及陽文豪（檢察官另案偵辦）所有之兆
    豐國際商業銀行東台中分行帳戶。
二、案經臺南縣警察局新營分局報告、臺北縣政府警察局蘆洲分
    局報告臺灣板橋地方法院檢察署呈請臺灣高等法院檢察署檢
    察長另轉臺灣臺南地方法院檢察署檢察官偵查起訴。
    理    由
甲、程序方面：
一、按被告以外之人於審判外之言詞或書面陳述，除法律有規定
    者外，不得作為證據；又被告以外之人於審判外之陳述，雖
    不符合同法第一百五十九條之一至第一百五十九條之四之規
    定，但經當事人於審判程序同意作為證據，法院審酌該言詞
    陳述或書面陳述作成時之情況，認為適當者，亦得為證據。
    當事人、代理人或辯護人於法院調查證據時，知有第一百五
    十九條第一項不得為證據之情形，而未於言詞辯論終結前聲
    明異議者，視為有前項之同意，刑事訴訟法第一百五十九條
    第一項及第一百五十九條之五分別定有明文。查被害人甲○○、乙○○、丙○○於警詢時所為之陳述，雖屬被告以外之
    人於審判外之陳述，復未於審理期日到院接受交互詰問，惟
    當事人於本院準備程序及審判期日中均表示對證據能力無意
    見而不予爭執，且迄至言詞辯論終結前亦未再聲明異議，本
    院審酌上開證據資料製作時之情況，尚無違法不當之瑕疵，
    亦認為以之作為證據應屬適當，依刑事訴訟法第一百五十九
    條之五規定，認前揭證據資料均有證據能力，合先敘明。
乙、實體方面：
一、訊據被告丁○○固不爭執前揭合作金庫帳戶、門號00000000
    00號SIM卡為其所開設、申辦之事實，惟矢口否認有提供帳
    戶、門號幫助詐欺犯行，辯稱係於九十七年十二月間，在臺
    南市○○路花園夜市時遺失云云。
二、經查：
(一)系爭合作金庫帳號0000000000000號帳戶，係被告於九十七
    年十二月二日開設，有該銀行新營分行98年6月3日（九十八
    ）合金營存字第098000091號函及所附開戶資料卷內可稽（
    警卷第二至五頁）；系爭0000000000行動電話門號，則為被
    告於九十七年十一月十四日申請，亦有通聯調閱查詢單為憑
    （見臺灣板橋地方法院九十八年度偵字第一四四０七號卷第
    四十六頁）。又甲○○因遭詐騙，匯款2萬6,998元至被告系
    爭帳戶內；乙○○因遭詐騙，匯款2萬8,123元至被告系爭帳
    戶內；而丙○○則係經詐騙集團使用被告之前揭行動電話門
    號進行聯繫行騙，據證人甲○○、乙○○、丙○○於警詢時
    陳述綦詳，並有上開合作金庫函文所附系爭帳戶之交易明細
    、臺灣中小企業銀行太平分行98年2月26日98太平字第98000
    70號含所附交易明細（見上開卷第二十九至三十四頁）、兆
    豐國際商業銀行東臺中分行98年3月3日（98）兆銀東宗字第
    034號含所附交易明細（見上開卷第三十五至四十頁）、丙○○所有之中國信託銀行東蘆洲分行帳戶影本（見上開卷第
    二十三頁）、系爭行動電話門號於九十八年二月間之雙向通
    聯記錄（見臺灣臺南地方法院檢察署九十八年度核交字第三
    一六四號卷《下稱核交卷》第二十二至二十三頁）等附卷可
    參。被告前揭開設、申辦系爭帳戶、行動電話門號之供述，
    及甲○○、乙○○、丙○○遭詐騙等情，均與事實相符，可
    以採信。
(二)被告雖辯稱：該帳戶之存摺、金融卡（含密碼）及行動電話
    門號0000000000號，於九十七年十二月間，在臺南市○○路
    花園夜市時遺失云云。然：
  1.被告之上開合作金庫帳戶係於九十七年十二月二日，以存入
    一千元開戶，完成後隨即將該一千元領出；其後乃至同月九
    日，以存款機、臨櫃無摺現存方式，各存入五千元，並於同
    日再以臨櫃、自動櫃員機方式，各提領三千元；翌日起即有
    他人以金融卡轉帳方式存入款項，又均即於同日提領一空，
    此有該帳戶交易明細表在卷可考（見警卷第四頁），足見自
   九十七年十二月十日起，系爭帳戶已經為詐騙集團用以收受
    贓款之用。而九十七年十二月九日之存提款記錄，則可認為
    係詐騙集團取得系爭帳戶後，測試能否正常使用之動作。
  2.被告之系爭帳戶於前述九十七年十二月九日時，既已為詐騙
    集團之人持有，則被告所稱該帳戶係在臺南市○○路「花園
    夜市」遺失之事，亦應於該日之前發生。惟被告陳稱當時一
    併失落之物品，除系爭帳戶之存摺、提款卡、與系爭門號之
    SIM卡外，另有健保卡、全聯福利中心之集點卡、加油卡、
    現金等物（見核交卷第二十七頁、一審卷第十七頁背面），
    其中被告之健保卡於九十七年十二月九日之後，並無掛失申
    請補發紀錄，反曾於同年十一月十七日以身分資料變更為由
    ，申請補發，卡號為000000000000號，有中央健康保險局南
    區分局98年9月25日健保南承三字第0985026618號函可佐（
    見核交卷第三十一頁）；又經原審當庭詢問並經被告提出健
    保卡供勘驗結果，該健保卡上記載被告姓名年籍，並無其餘
    補辦之註記，卡號為000000000000號，有勘驗筆錄為據（見
    一審卷第五十一頁），則被告所稱已於九十七年十二月九日
    前在花園夜市「遺失」之健保卡，現仍在被告之持有中，足
    認被告此部分陳述不實，甚為明確。被告辯稱：手提包在花
    園夜市遺失等語，不足採信。
  3.至同遭詐騙集團用以撥打詐騙之0000000000行動電話門號，
    乃被告於九十七年十一月十四日，與另一被告聲稱亦遺失之
    0000000000門號所共同申辦，業如前述。經檢察官調閱以被
    告名義所申辦之行動電話門號記錄，被告於九十七年十一月
    十七日、二十六日、十二月二日、十八日申辦四個臺灣大哥
    大門號（見核交卷第十二、十三頁），十一月十八日申辦二
    個亞太行動門號（見核交卷第十八頁），十一月十八日、二
    十五日申辦二個遠傳電信門號（見核交卷第十三頁），十一
    月二十五日申辦一個和信電信門號（見核交卷第十四頁），
    綜計被告於九十七年十一月、十二月間，共以自己名義申辦
    十一個行動電話門號，其於短時間內申辦多個行動電話之動
    機為何，頗堪質疑。被告於原審審理時，對於申辦上開行動
    電話門號之目的，乃稱係供家人使用，其中「遺失」之0000
    000000、0000000000號門號則係預備給其夫吳宗哲及自己使
    用；經進一步追問，則稱其夫業有行動電話門號使用中，伊
    本人並未使用手機等語（見一審卷第五十二頁），則被告之
    夫既已有門號，應無特意再辦一個門號之必要，而被告本人
    當時並無手機，更無申辦行動電話門號之理由。況該二門號
    之申辦日期為九十七年十一月十四日，距離被告所稱十二月
    初該門號SIM卡在花園夜市「遺失」，至少有二個星期，被
    告申辦行動電話門號後，不立即啟用，反將之放置於手提包
    內隨處攜帶，以致「遺失」在花園夜市之情，顯與社會常理
    違背。
  4.綜上諸點，被告所辯系爭帳戶之存摺、提款卡、密碼，與行
    動電話門號等，係於花園夜市遺失云云，應係臨訟編撰的卸
    責之詞，不可採信。
(三)被告及其辯護人於本院審理時再辯稱：其仍持有上開合作金
    庫帳戶印鑑，不可能帳戶被使用云云，提出印章一顆為證。
    經本院向合作金庫調取該帳戶印鑑及九十七年十二月九日臨
    櫃提款之取款憑條原件，核與被告提出之印章一顆，送請法
    務部調查局鑑定結果，上開合作金庫帳戶印鑑與九十七年十
    二月九日臨櫃提款之取款憑條原件上被告之印文相同，與被
    告提出之印章所蓋印文不同，有法務部調查局99年9月27日
    調科貳字第009900415820號鑑定書在卷足參（見本院卷第四
    十一、四十二頁）。顯見被告所提出印章一顆非上開合作金
    庫帳戶印鑑，被告及其辯護人所辯，純係諉罪卸責之詞，要
    難採信。
(四)按近年來詐騙集團透過電話與被害人聯繫行騙，並要求被害
    人匯款至人頭帳戶之新聞，業經媒體廣為報導，政府亦大力
    宣導民眾接獲詐財或恐嚇電話之因應之道；且依現今金融及
    電信服務市場，在金融機構開設帳戶、申請行動電話門號等
    ，均無特殊限制，任何人只需提出身份證及駕照、健保卡等
    證件，即得以自己名義開設帳戶、申請門號使用，此為眾所
    週知之事實。是依一般人之社會生活經驗，金融機構帳戶、
    行動電話門號，均可自行向開設、申請，而無向使用他人帳
    戶、門號之必要。若有人不以自己名義開設帳戶、申請門號
    ，反而徵求不特定人之帳戶、門號使用，衡情亦當知渠等有
    利用以從事與財產有關之犯罪，供掩飾不法犯行，避免犯罪
    行為人曝光以逃避執法人員查緝之可能性。又被告業已成年
    ，並自陳有工作經驗，觀其於偵查及原審審理時所為陳述，
    堪認智識能力與一般常人無異，則被告對於前述情形理應有
    所認識，竟提供帳戶、門號予不詳人士使用，足認被告對於
    該帳戶、門號可能遭作為不法用途已有認識，而仍抱持容認
    之態度，則被告有幫助他人詐欺取財之不確定故意，足可認
    定。
三、按刑法上之幫助犯，係對於犯罪與正犯有共同之認識，而以
    幫助之意思，對於正犯資以助力，而未參與實施犯罪之行為
    者而言。被告基於幫助詐欺取財之不確定故意，將前揭帳戶
    之提款卡、密碼與行動電話門號交付予不詳姓名之成年男子
    ，嗣該帳戶經詐騙集團用以收受被害人甲○○匯入之贓款；
    行動電話則被用以聯繫被害人丙○○以實行詐騙，核被告所
    為，係犯刑法第三十條第一項前段、第三百三十九條第一項
    詐欺取財罪之幫助犯。並依刑法第三十條第二項規定，按正
    犯之刑予以減輕。而詐騙集團之成員彼此間，對於詐取甲○○、丙○○財物之行為，有犯意之聯絡與行為之分擔，均為
    共同正犯。又被告以一行為，提供帳戶、行動電話門號，致
    有上開被害人遭詐騙集團詐取財物，侵害數個法益，應依刑
    法第五十五條想像競合犯規定論以一罪。臺灣臺南地方法院
    檢察署移送九十九年度偵字第一二四六六號併案，其犯罪事
    實為事實欄一(二)，因係被告詐騙集團利用被告販賣之合作金
    庫）帳號0000000000000號帳戶之存摺、金融卡（含密碼）
    犯罪，與本案之帳戶相同，僅被害人不同，乃屬一行為犯數
    罪名之想像競合裁判上一罪關係，乃應併予審理。
四、原審予被告論罪科刑，固非無見。惟原判決未及審酌被告所
    為併案如事實欄一(二)之犯罪事實，洵有違誤。被告上訴否認
    犯罪，雖無足取。但原判決既有可議，自屬無法維持，應由
    本院撤銷改判之。爰審酌被告提供金融機構帳戶、行動電話
    門號予詐騙集團實行詐騙，詐騙金額高達二千六百五十五萬
    餘元，危害社會秩序甚鉅，及犯罪後仍飾詞矯飾，毫無悔意
    等一切情狀，量處有期徒刑七月，以資懲儆。
五、臺灣臺南地方法院檢察署於原審移送併案（九十八年度偵字
    第一五四七一號）：被告基於幫助詐欺之不確定故意，於九
    十七年十二月十一日前某日，向胞妹羅玉梅（涉犯詐欺罪嫌
    部分，另案為不起訴處分）借用中國信託商業銀行中壢分行
    （下稱中國信託銀行）帳號0000000000000000號帳戶之存摺
    、提款卡含密碼後，將該帳戶資料交給某姓名年籍不詳之詐
    欺集團成員。嗣該詐騙集團成員遂意圖為自己不法之所有，
    基於犯意聯絡，於同年月十一日下午五時二十七分，致電向
    吳鎧安佯稱吳鎧安之前向東森購物台購物時，帳戶誤遭設定
    為分期付款，須依指示解除設定等詞，致吳鎧安陷於錯誤，
    而於當日十九時許，先後匯款四筆各1,000元、3萬元、3萬
    元、3萬元、2萬9,000元，合計12萬元之款項至羅玉梅上開
    銀行帳戶。因認被告此部分行為，亦涉有刑法第三十條、第
    三百三十九條第一項幫助詐欺取財罪嫌，且與前揭經論罪科
    刑部分，有想像競合之裁判上一罪關係云云。因該帳戶係經
    何途徑、何時交付詐騙集團使用乙節，檢察官則並未提出積
    極證據加以說明，被告亦否認此部分犯行，無法認定被告交
    付該帳戶存摺、提款卡予他人之交付時間、地點，是否與本
    件前開論罪事實，有想像競合之裁判上一罪關係，自無從對
    該併案部分進行審理，應退回由檢察官另行偵查辦理。
據上論斷，應依刑事訴訟法第三百六十九條第一項前段、第三百
六十四條、第二百九十九條第一項前段，刑法第二十八條、第三
十條、第三百三十九條第一項、第五十五條，刑法施行法第一條
之一，判決如主文。
本案經檢察官張太龍到庭執行職務。
中    華    民    國    99    年    11    月    10    日
                  刑事第一庭審判長法官  茆  臺  雲
                                  法官  王  明  宏
                                  法官  蔡  長  林
以上正本證明與原本無異。
不得上訴。
                                書記官  李  培  薇
中    華    民    國    99    年    11    月    10    日
附錄本案論罪科刑法條全文：
刑法第三百三十九條第一項（普通詐欺罪）：
  意圖為自己或第三人不法之所有，以詐術使人將本人或第三人
之物交付者，處五年以下有期徒刑、拘役或科或併科一千元以下
罰金。

司法院資訊處製作；財團法人民間司法改革基金會備份。
